【裁判字號】    89,台上,7115
【裁判日期】    891123
【裁判案由】    貪污
【裁判全文】
最高法院刑事判決                              八十九年度台上字第七一一五號
    上  訴  人  甲  ○
    選任辯護人  林永發律師
右上訴人因貪污案件，不服台灣高等法院台南分院中華民國八十八年九月十四日第二
審更審判決（八十八年度上更(一)字第二六五號，起訴案號：台灣雲林地方法院檢察署
八十七年度偵字第八○九、一四八五號），提起上訴，本院判決如左：
    主  文
上訴駁回。
    理  由
按刑事訴訟法第三百七十七條規定，上訴於第三審法院，非以判決違背法令為理由，
不得為之。是提起第三審上訴，應以原判決違背法令為理由，係屬法定要件。如果上
訴理由狀並未依據卷內訴訟資料，具體指摘原判決不適用何種法則或如何適用不當，
或所指摘原判決違法情事，顯與法律規定得為第三審上訴理由之違法情形，不相適合
時，均應認其上訴為違背法律上之程式，予以駁回。原判決綜核上訴人甲○之自白，
證人唐榮昌、陳榮倉、周財源、陳錦樟之證述，卷附之「行政院農委會主管非試驗研
究計劃－八十七年度細部計畫說明書」內走私進口農產品銷燬處理計劃資料、農委會
民國八十七年一月十五日八七農企字第八七一○一一五二號簡便行文表含附件資料影
本、基隆關稅局八十六年十二月二十九日八六關緝字第五○○號函影本及（八七）私
緝放字第二一號及第二二號扣押貨物放行通知資料影本、走私進口農產品處理辦法資
料、興大汽車貨運股份有限公司八十七年二月十三日載運貨物「發送通知單」影本及
八十七年二月十四日「貨物收據」影本、暨雲林縣調查站自蒐證錄影帶翻拍照片十幀
等證據，並參酌全案卷證資料，本於事實審法院推理之作用，認定上訴人甲○係雲林
縣農會輔導課課長，負責該農會接受行政院農業委員會（下稱農委會）委託辦理「走
私進口農產品銷燬處理計畫」業務，為受公務機關委託承辦公務之人員。八十七年一
月十七日，雲林縣農會接獲農委會通知，應前往財政部基隆關稅局（下稱基隆關）提
領該局查獲必須銷燬之走私香菇二百八十七箱（三千一百五十七公斤）。上訴人明知
應於提領當日運回，交由雲林縣農會虎尾農牧場點收即予銷燬，如因特殊情形不便立
即處理時，應於第二天即予銷燬，竟基於侵占公有財物之犯意，向雲林縣斗南鎮鑫鋒
冷凍有限公司（下稱鑫鋒冷凍公司）負責人唐榮昌佯稱自海關標購一批香菇私貨，擬
予轉售云云，復於八十七年二月六日帶領唐榮昌前往基隆關私貨倉庫提領其中一箱，
供唐榮昌作為估價樣品。經唐榮昌向不知情之高雄市「協利山產行」負責人陳榮倉兜
售，陳榮倉表示願以每公斤新台幣（下同）五百元之價格承購，唐榮昌乃向上訴人表
示願以每公斤四百八十元購買，上訴人則表示數量俟領得前開走私香菇後再行決定。
嗣於同月十三日上午十時許，上訴人偕同唐榮昌前往基隆關私貨倉庫提領前述香菇二
百六十三箱（加上同年月六日提領之一箱，合計為二百六十四箱），裝載至唐榮昌委
託載運之日華貨運公司ＭＷ－四五五號冷凍貨櫃車內，上訴人乃以侵占公有財物之犯
意，向唐榮昌表示願出售其中二分之一，惟經唐榮昌提議出售約一百六十箱，以上訴
人默認之意思未置可否，經唐榮昌將該批走私香菇運回雲林縣斗南鎮○○路三三巷六
號鑫鋒冷凍公司，同日下午七時許，唐榮昌即將其中一百六十一箱（每箱重十一公斤
，共計一千七百七十一公斤）售予陳榮倉，而上訴人僅將剩餘之一○三箱（二六四箱
減一六一箱）運交雲林縣農會虎尾農牧場。陳榮倉則於翌日將該一百六十一箱香菇，
以每公斤五百二十元之價格轉售予高雄市民鄭正治。嗣經法務部調查局雲林縣調查站
於八十七年二月十六日查獲。上訴人在偵查中自白其犯行，並於八十八年九月八日自
動向農委會繳回其所得全部財物價金八十五萬零八十元（四百八十元乘以一七七一公
斤）等情，因而撤銷第一審不當之科刑判決，仍論處上訴人受公務機關委託承辦公務
之人，侵占公有財物，處有期徒刑參年，褫奪公權參年；其採證認事，從形式上觀察
，並無違背法令之情形。上訴意旨略稱：（一）、貪污治罪條例第二條後段所謂「受
公務機關委託承辦公務之人」，必以所委任者為該機關權力範圍內之公務，或受任人
因而享有公務上之職權及權力主體之身分，於其受任範圍內得行使行政主體之權力者
為限。農會非公法人機關，且雲林縣農會及上訴人未與行政院農委會簽立委託契約，
本件係政府機關間業務之推動工作，非直接委託辦理之公務，縣農會僅為提領及銷燬
之執行單位，上訴人係業務上受託提領香菇供銷燬場銷燬之農會人員，並無任何公權
力之行使，自非受委託辦理公務之人，且所提領之香菇亦非公用財物，僅係業務上持
有之物而已，原判決顯有適用法則不當之違法。（二）、上訴人與司機張銚鎰至鑫鋒
冷凍公司載香菇六十箱至虎尾農牧場後，即因後悔借用張銚鎰電話通知唐榮昌不要將
香菇轉賣，但因唐榮昌告知已轉賣出去，乃又至該公司再載所餘四十三箱，上訴人確
有中止犯罪之意思，原審未依聲請傳訊張銚鎰。又案發當日即為法務部調查局全程監
控錄影，原審未查明香菇流向及是否有查扣，均有應於審判期日調查之證據而未予調
查之違法。（三）、上訴人已自動繳回侵占所得，且公訴人亦請求酌減，原審未就上
情審酌，仍判有期徒刑三年，且雖已自動繳交侵占所得，仍應諭知追繳沒收，原審未
諭知，均有適用法則不當之違法。惟查：（一）、按農會為法人，其任務包括代理公
庫及接受政府之委託事項，農會法第二條、第四條第一項第十九款定有明文。而私法
人或其他團體受公務機關之委託承辦公務，而由該私法人或團體之職員承辦處理是項
事務者，該職員應認為係貪污治罪條例第二條後段所定受公務機關委託承辦公務之人
。本案係基隆關將處分沒入之走私香菇，依「走私進口農產品處理辦法」函送農委會
處理，農委會依所定「走私進口農產品銷燬處理計畫」，委託雲林縣農會為執行銷燬
走私農產品機構之一，則農委會所委託承辦者，自係為該機關公權力範圍內之公務，
該農會受委託者亦係公務，非屬民事上之委任，而上訴人則為雲林縣農會承辦該計畫
之主辦人，自係受公務機關委託承辦公務之人。原判決亦於理由中就此詳為說明其認
定之所憑，並無上訴意旨所指之適用法則不當之情事。（二）、唐榮昌既經上訴人同
意將走私香菇售出，上訴人犯罪即已成立，縱其曾後悔而借用張銚鎰之電話通知，既
已不及阻止，自無傳訊張銚鎰調查之必要，原判決於理由中亦予說明，上訴意旨再執
此指摘，殊非適法。又上訴人係將應銷燬之走私香菇交由不知情之唐榮昌出售予陳榮
倉，而陳榮倉運回即轉賣予鄭正治，此為陳榮倉於法務部調查局偵訊所供明，原判決
事實亦有記載，而陳榮倉、鄭正治均係善意取得，自係合法，卷內亦無查扣之資料，
上訴意旨指未查明該批走私香菇流向及有無查扣云云，與卷存資料不符，亦非適法。
（三）、侵占之走私香菇既已出售，由第三人善意取得，自無從追繳，而上訴人亦自
動繳交其價額予農委會，原判決說明勿庸再為追繳發還之諭知，自無不合。又上訴人
所犯係貪污治罪條例第四條第一項第一款之罪，其最輕本刑為有期徒刑十年，原判決
於理由中已敘明因其偵查中自白，且已自動繳交其價額，依該條例第八條第二項予以
減刑，又審酌其犯罪情節及公訴人亦請求酌減其刑，乃再依刑法第五十九條規定減刑
，因而在法定刑度內量處有期徒刑三年，上訴意旨猶指未審酌上開各情，顯非可取。
綜上，上訴意旨無非置原判決之明白論斷於不顧，對原判決已說明之事項及無關犯罪
成立之枝節問題重為爭執，不足據以辨認原判決已具備違背法令之形式，其上訴違背
法律上之程式，應予駁回。
據上論結，應依刑事訴訟法第三百九十五條前段，判決如主文。
中      華      民      國    八十九    年     十一     月    二十三    日
                              最高法院刑事第二庭
                                  審判長法官  莊  來  成
                                        法官  呂  潮  澤
                                        法官  謝  俊  雄
                                        法官  白  文  漳
                                        法官  蘇  振  堂
      右正本證明與原本無異
                                              書  記  官
中      華      民      國    八十九    年     十二     月      二      日


司法院資訊處製作；財團法人民間司法改革基金會備份。
